臺灣臺北地方法院民事判決　　　　　　 99年度簡上字第516號
上　訴　人　李妙儀
訴訟代理人　施弘彬
被上訴人　　黃逸真
訴訟代理人　周草
上列當事人間請求終止租約等事件，上訴人對於民國99年7月8日
本院臺北簡易庭99年度北簡字第6445號第一審判決提起上訴，本
院於民國100年5月6日言詞辯論終結，判決如下：
    主      文
上訴駁回。
第二審訴訟費用由上訴人負擔。
    事實及理由
甲、程序方面：
一、按於簡易訴訟事件第二審為訴之變更或追加，非經他造同意
    ，不得為之，但請求之基礎事實同一、擴張或減縮應受判決
    事項之聲明、因情事變更而以他項聲明代最初之聲明者，不
    在此限，此觀民事訴訟法第436條之1第3項、第446條第1項
    、第255條第1項但書第2、3、4款規定即明。所謂請求之基
    礎事實同一，係指變更或追加之訴與原訴之主要爭點有其共
    同性，各請求利益之主張在社會生活上可認為同一或關連，
    而就原請求之訴訟及證據資料，於審理繼續進行在相當程度
    範圍內具有同一性或一體性，得期待於後請求之審理予以利
    用，俾先後兩請求在同一程序得加以解決，避免重複審理，
    進而為統一解決紛爭者，即屬之（最高法院95年度台上字第
    1573號判決意旨參照）。
二、查本件上訴人於原審之聲明為「一、被告應給付原告新台幣
    （下同）660,000元，及自起訴狀繕本送達翌日起迄清償日
    止，按年息5%計付利息。（聲明二撤回）三、被告另應返還
    原告預先支付租金之98年11月23日、98年12月23日、99年1
    月23日而面額均為35,000元之支票各乙張及98年2月12日面
    額105,000元押租金支票1張。四、訴訟費用由被告負擔。五
    、願提供擔保，請准以宣告假執行。」等情，經原審判決全
    部敗訴後，於99年8月2日提起本件上訴，聲明「一、原判決
    廢棄。二、被上訴人應返還上訴人98年12月23日、99年1月
    23日面額35,000元之期票及98年2月12日面額105,000元押租
    金支票各一張。三、被上訴人應給付上訴人35,000元及本件
    起訴狀繕本送達起迄清償日止，按年息百分之五計算之利息
    。四、被上訴人應給付上訴人324,000元，及本件起訴狀繕
    本送達起迄清償日止，按年息百分之五計算之利息。五、第
    一、二審訴訟費用由被上訴人負擔。六、願供擔保請准予宣
    告假執行。」等情，嗣於100年4月19日提出辯論意旨狀，聲
    明「一、原判決廢棄。二、被上訴人應返還上訴人98年12月
    23日、99年1月23日面額35,000元之支票及98年2月12日面額
    105,000元押租金支票各一張。三、被上訴人應給付上訴人
    35,000元及本件起訴狀繕本送達起迄清償日止，按年息百分
    之五計算之利息。四、被上訴人應給付上訴人324,000元，
    及本件起訴狀繕本送達起迄清償日止，按年息百分之五計算
    之利息。五、98年11月23日退租時，上訴人尚未收到水電繳
    費通知單，依需繳金額實際支付。六、第一、二審訴訟費用
    由被上訴人負擔。七、願供擔保請准予宣告假執行。」等情
    ，又於本院100年5月6日言詞辯論期日，因被上訴人當庭返
    還支票予上訴人，因此上訴人撤回上訴聲明第二項及第七項
    ；另上訴聲明第三項之部分，本係起訴聲明第三項請求「被
    告應返還原告預先支付租金之98年11月23日面額為35,000元
    之支票」，但因被上訴人於原審宣判後已將該支票兌現，因
    此基於情事變更之原因，上訴人將原聲明變更為請求支票兌
    現之金額，又上訴聲明第四項之部分，係原審聲明第一項之
    請求，原請求中侵害其人格權之部分，經原審以無法舉證證
    明而駁回，上訴人減縮應受判決事項之聲明，就裝潢設備之
    花費部分，原共支出556,150元，扣除耐用年限後，剩餘價
    額為324,000元，而減縮請求之金額（本院99年12月27日筆
    錄），經核與民事訴訟法上揭規定之情形相符，應予准許。
三、就上訴人上訴聲明第五項「五、98年11月23日退租時，上訴
    人尚未收到水電繳費通知單，依需繳金額實際支付。」之部
    分，乃為訴之追加，並未經被告同意，且與上訴人請求之基
    礎事實不同，亦非對被告為一定之請求，應不予准許，合先
    敘明。
乙、實體方面：
一、上訴意旨略以：兩造租賃契約上載明係依「現況」承租使用
    ，惟因該房地其中一部分為被上訴人向國有財產局所租用之
    道路用地，後經臺北市政府以該部分之建築物位於道路用地
    上，不符都市計畫法及土地使用分區管制規則等相關規定，
    而處以上訴人勒令停止使用處分，若未改善則將繼續處以罰
    鍰。然系爭房地大小總計約3坪，扣除道路用地約1.5坪，剩
    餘部份無法繼續提供上訴人經營小吃店營業使用，無法合乎
    兩造約定租賃物使用目的，上訴人始主張終止租約。且被上
    訴人為出租人，本負有告知承租人租賃物使用狀況之義務，
    倘被上訴人於出租之初誠實以告，上訴人自會評估衡量系爭
    房地是否足以作為營業使用，或向相關主管機關查詢系爭房
    地使用情形，尚不致發生不能營業使用之情形。原審以上訴
    人並非就租賃物本身主張權利及上訴人未能證明系爭房地曾
    受相類之停業處分等為由，據以駁回上訴人請求，惟上訴人
    並非出租人，豈會知悉系爭房地是否曾受有停業處分？況若
    先前未遭停業處分，並不代表系爭房地得合法使用。再者，
    內政部撤銷臺北市政府上開命上訴人改善及罰鍰之行政處分
    ，係以「該函文僅敘及訴願人之行為與都市計畫法及台北市
    土地使用分區管制規則相關規定未符，未明確臚列上開準據
    法之法條做為認定訴願人違法事實之法令依據，致使訴願人
    或第三人無從知悉原處分機關認定之事實涵攝於法條構成要
    件之判斷有無違誤，自難謂已盡處分理由說明及法令依據之
    義務，核其處分有違反行政處分明確性原則，顯有瑕疵。撤
    銷原處分在案。」等理由撤銷原處分，並非認定「該址違規
    營業之事實有誤」，而自臺北市政府都市發展局99年5月26
    日北市都發字第09933668800號函可知，系爭房地屬於道路
    用地部分仍不得供作商業使用，上訴人因此終止租約當屬合
    理，為此提起上訴，聲明(一)原判決廢棄；(二)被上訴人應給付
    上訴人35,000元，及自起訴狀繕本送達起迄清償日止，按年
    息5%計算之利息；(三)被上訴人應給付上訴人324,000元，及
    自起訴狀繕本送達起迄清償日止，按年息5%計算之利息。
二、被上訴人則以：
  (一)按承租人依民法第436條規定終止租約，須以因第三人就租
    賃物主張權利，致不能為約定之使用、收益者為限，查本件
    臺北市政府雖曾於98年11月11日處以停業處分並令停止違規
    使用，惟兩造於系爭停業處分送達後，均於法定期間內各自
    向內政部提起訴願，經內政部於99年3月23日以台內訴字第
    0990023402號訴願決定書撤銷上開處分，是上訴人據其已遭
    內政部撤銷之停業處分做為終止租約事由，殊屬無據。
  (二)且系爭房屋連同主要坐落基地臺北市○○區○○段一小段70
    2-1地號土地，為被上訴人於79年間向他人買受取得，該土
    地之使用分區為「參種商業區（依都市計畫說明書圖規定辦
    理，始得做第參種商業區使用）（原屬第貳種商業區）」，
    惟因系爭房屋部分坐落於臺北市○○區○○段一小段703地
    號土地，前經被上訴人向財政部國有財產局承租，被上訴人
    確信具有合法使用該基地之權利。又系爭房屋位於商業區，
    被上訴人多年來均以相同使用範圍自行或出租他人經營機車
    行、花店、泡沫紅茶店及小吃店等商業用途，亦均經臺北市
    政府准予營利事業登記，足徵系爭房屋長久以來確係供商業
    使用，並無上訴人指稱明知不能作為商業使用之情形。
  (三)再者，依都市計畫法第51條但書規定，系爭房屋雖有部分占
    用未徵收之道路用地，惟仍得為原來之使用，換言之，在政
    府尚未徵收前，仍得繼續為原來之商業使用，並無上訴人指
    稱依法不能作為商業使用之情形。
  (四)至上訴人指稱被上訴人涉犯刑事詐欺罪部分，亦經臺北地方
    法院檢察署於99年8月17日以99年度偵字第18500號為不起訴
    處分，況兩造於簽訂租賃契約時，被上訴人即曾告知上訴人
    若欲為商業使用，應先自行申請營利事業登記，復獲臺北市
    政府核發營利事業登記證在案，顯見上訴人經營小吃店為合
    法設立，被上訴人並無欺罔詐欺之方式誘使上訴人陷於錯誤
    而簽訂租賃契約等情。
  (五)並聲明：上訴駁回。
三、原審駁回上訴人請求。上訴人不服，提起本件上訴，並為上
    訴聲明：(一)原判決廢棄；(二)被上訴人應給付上訴人35,000元
    及起訴狀繕本送達起迄清償日止，按年息5%計算之利息；(三)
    被上訴人應給付上訴人324,000元，及自起訴狀繕本送達起
    迄清償日止，按年息5%計算之利息。
四、兩造不爭執事項：
  (一)兩造於98年2月12日簽訂不動產租賃契約書，由上訴人承租
    被上訴人所有坐落於臺北市○○○路○段19號1樓店面，每月
    租金為35,000元，押租金105,000元。
  (二)臺北市政府於98年11月11日，以府都建字第09864431600號
    發函予上訴人，其主旨為：「以『小舜子小吃店』經營炸雞
    、飲料店，違反都市計畫法等相關規定，援引都市計畫法第
    79條規定勒令停止違規使用並限期改善。」，說明略以：「
    旨揭建築物有部分位於道路用地上，不符都市計畫法及本市
    土地使用分區管制歸責相關規定。依都市計畫法第79條第1
    項前段規定，勒令停止違規使用。…限期10日內勒令停止違
    規使用…處以違規使用人6萬元罰鍰，再限期10日內停止違
    規使用…」等語（下稱停業處分）。經上訴人提起訴願後，
    經內政部於99年2月2日以台內訴字第0980237012號訴願決定
    書決定撤銷原處分，另被上訴人提起訴願之部分，亦據內政
    部於99年3月23日以台內訴字第0980140162號訴願決定書認
    為：「該函文僅敘及訴願人之行為與都市計畫法及台北市土
    地使用分區管制規則相關規定未符，未明確臚列上開準據法
    之法條做為認定訴願人違法事實之法令依據，致使訴願人或
    第三人無從知悉原處分機關認定之事實涵攝於法條構成要件
    之判斷有無違誤，自難謂已盡處分理由說明及法令依據之義
    務，核其處分有違反行政處分明確性原則，顯有瑕疵。」等
    因，而將臺北市政府於98年11月11日之處分撤銷。
五、得心證之理由：
  (一)本件上訴人於原審起訴主張其於98年2月間向被上訴人承租
    系爭房屋並簽訂系爭租約，每月租金35,000元，押租金105,
    000元，但上訴人於98年11月11日接獲停業處分，以上訴人
    經營之小舜子小吃店使用之建築物中，有部分位於道路用地
    上，不符都市計畫法及土地使用分區管制規則相關規定，因
    而遭臺北市政府勒令停止違規使用之事實，業據上訴人提出
    不動產租賃契約書、支票影本、報價單、臺北市政府函、內
    政部訴願決定書為證，且為雙方所不爭執，應堪認定。
  (二)按出租人應以合約所約定使用、收益之租賃物，交付承租人
    ，並應於租賃關係存續中，保持其合於約定使用、收益之狀
    態。租賃關係存續中，因不可歸責於承租人之事由，致租賃
    物之一部滅失者，承租人得按滅失之部分，請求減少租金。
    前項情形，承租人就其存餘部分不能達租賃之目的者，得終
    止契約。前條規定，於承租人因第三人就租賃物主張權利，
    致不能為約定之使用、收益者準用之，民法第423條、第435
    條、第436條定有明文。經查：(1)本件雙方所簽訂之不動產
    租賃契約書第5條使用約定係約定「1.未經甲方（即被上訴
    人）同意，乙方（上訴人）不得將不動產全部或一部轉租、
    出界、頂讓，或以其他變相方法由他人使用房屋。2.房屋有
    改裝需要時，乙方應先取得甲方同意…3.房屋不得作為違反
    法令之裝修、使用…4.租賃標的係供商業使用，乙方（即上
    訴人）不得變更使用方式…」等情，有不動產租賃契約書在
    卷可稽（卷第86頁），是雙方就不動產租賃契約書第5條使
    用約定之記載，乃係限制上訴人使用之方式，另上訴人雖主
    張依照本件仲介出租之住商不動產公司之「房地產標的現況
    說明書」中第9項中須就「是否位於政府徵收預定地內」、
    「公用徵收說明」之事項為說明（卷第111頁），但被上訴
    人並未說明等語，但是，上訴人所提出之「房地產標的現況
    說明書」乃係房屋買賣交易所使用之表格，與本件係房屋租
    賃關係並不相同，且該「房地產標的現況說明書」亦未作為
    雙方所簽訂之不動產租賃契約書之附件，亦未由被上訴人簽
    立該文件，是上訴人主張被上訴人違反約定，顯非有據。
  (三)其次，就系爭房屋是否可以供作商業之部分，台北市政府都
    市發展局則以：「有關本市○○○路○段19號『道路用地』
    是否可為『商業使用』開店營業一節，經查該址（大安區○
    ○段○○段703地號）位於未徵收開闢之道路用地上，依都
    市計畫法第51條規定『依本法指定之公共設施保留地上，不
    得為妨礙其指定目的之使用。但得為原來之使用或改為妨礙
    目的較輕之使用』。倘該址無法提供原來合法使用之相關證
    明，則該道路用地仍不得供作商業使用。」等情，此有上訴
    人所提出之台北市政府都市發展局99年5月26日北市都規字
    第09933668800號函在卷可按（原審卷第89頁），而上訴人
    答辯：自受讓系爭房屋20餘年間，均在相同使用範圍自行或
    出租他人經營機車行、花店、泡沫紅茶店、小吃店等商業使
    用，並經台北市政府主管營利事業登記之機關核准登記，發
    給營利事業登記證等情，業據被上訴人提出營業稅稅籍證明
    、不動產租賃契約書以為佐證（卷第41-44頁），經核與台
    北市政府都市發展局上揭函件之意旨相符，是被上訴人答辯
    ：係依照雙方所簽訂之不動產租賃契約書所約定之「使用範
    圍：依現況」相符，且系爭房屋長久以來供作商業使用，並
    無不能做商業使用等語，非無理由，是上訴人主張不能作為
    商業用途，應非有據。
  (四)再者，上訴人主張被上訴人係惡意隱匿系爭租賃房屋所座落
    土地已有部分屬於道路用地之情，此為被上訴人所否認，經
    查，本件上訴人前就本件爭執事件提起刑事詐欺告訴，經台
    灣台北地方法院檢察署以99年度偵字第18500號受理偵查後
    ，認為：「被告（被上訴人）承租703地號土地及購入702-1
    地號土地之時間，均在臺北市政府於62年間公告將703地號
    土地劃設道路用地之後；另經臺北市政府清查結果，被告於
    98年11月11日之前，未曾因同一違法情節，經該府處以行政
    處分…從而臺北市政府將703號土地劃設為道路用地時，被
    告並非土地所有權人或承租人，於將臺北市大安區○○○路
    ○段19號出租予告訴人之前，亦未因同一違法情節經臺北市
    政府處以行政處分，其辯稱不知臺北市大安區○○○路○段
    19號位於道路用地上，應非無據…被告自身既不知臺北市大
    安區○○○路○段19號位於道路用地上，自然無從告知告訴
    人，不能認被告主觀上有詐欺告訴人之意。…而告訴人支出
    之加盟權利金、裝潢費用等，並非由被告取得，且裝潢廠商
    亦係告訴人自行比較後所決定者，此同據告訴人陳述明確，
    是取得此部分利益者亦與被告無何關連，甚至告訴人此部分
    支出，同時亦獲得加盟權利及裝潢廠商提供之裝潢工作，是
    就此部分，不僅與被告無關，且亦難謂有何不法情狀」等情
    ，有台北地方法院檢察署不起訴處分書在卷可按（卷第45頁
    ），足證被上訴人對於系爭土地為道路用地之事實並不知情
    ，上訴人主張被上訴人係惡意隱匿道路用地等語，尚無證據
    可資相佐，自難僅以主管機關之停業處分，即認被告有為惡
    意隱匿道路用地之行為。
  (五)末查民法第436條所規定之終止租約，係以因第三人就租賃
    物主張權利，致不能為約定之使用、收益之情形為限，而本
    件上訴人係以系爭房屋部分使用位於道路用地上，不符都市
    計畫法及土地使用分區管制規則相關規定而遭勒令停止違規
    使用之停業處分，作為終止租約之理由，並非因第三人就租
    賃物主張權利，致不能為約定使用收益之情形，即與民法第
    436條所規定之情形未合，從而，上訴人依民法第436條終止
    租約並非有據。
六、綜上所述，本件上訴人主張其因臺北市政府以部分建築物位
    於道路用地上，不符都市計畫法及土地使用分區管制規則等
    相關規定，而處以上訴人勒令停止使用處分，因此主張解除
    契約及賠償為不足採，被上訴人抗辯，尚屬可信。從而，上
    訴意旨請求將原判決廢棄，並請求被上訴人返還取得之租金
    35,000元及自起訴狀繕本送達起至清償日止，按年息5%計算
    之利息（上訴聲明第三項）、以及上訴人因停業處分而遭受
    經營小吃店之花費損失324,000元及自起訴狀繕本送達起至
    清償日止，按年息5%計算之利息（裝潢設備之花費共計
    556,150元，扣除耐用年限剩餘價額為324,000元，即上訴聲
    明四），為無理由，不應准許。原審為上訴人敗訴之判決，
    及駁回其假執行之聲請，並無不合。上訴意旨指摘原判決不
    當，求予廢棄改判，為無理由，應予駁回。
七、因本件事證已臻明確，兩造其餘主張陳述及所提之證據，經
    本院斟酌後，認與判決結果不生影響，均毋庸再予論述，附
    此敘明。
八、據上論結，本件上訴為無理由，爰依民事訴訟法第436條之1
    第3項、第449條第1項、第78條，判決如主文。
中    華    民    國   100    年    5     月    27    日
                 民事第七庭    審判長法  官  陶亞琴
                                     法  官  吳定亞
                                     法  官  蘇嘉豐
以上正本係照原本作成。
不得上訴。
中    華    民    國   100    年    5     月    27    日
                                     書記官  林鈞婷